【裁判字號】    89,自,344
【裁判日期】    891110
【裁判案由】    侵占
【裁判全文】
臺灣板橋地方法院刑事判決                          八十九年度自字第三四四號
    自  訴  人  甲○○○房屋仲介有限公司
    代  表  人  乙○○
    代  理  人  丁○○
    送達代收人  賴玉梅律師
    被      告  丙○○
                戊○○
右列被告因業務侵占案件，經自訴人提起自訴，本院判決如左：
    主  文
丙○○、戊○○均無罪。
    理  由
一、自訴意旨略以：被告丙○○原為自訴人公司員工，負責房屋租賃仲介業務。自訴
    人於被告丙○○仲介成立時，以自訴人可得佣金百分之七十作為被告丙○○之抽
    成報酬，惟雙方約定被告就業務收得款項僅有代收權，被告丙○○應先將所有款
    項繳回公司，於支票兌現之日再由公司結算給付。惟被告於八十九年七月五日離
    職，離職之前曾執行一房屋仲介方案，出租方為英濟股份有限公司（下稱英濟公
    司），承租方為勁永國際股份有限公司（下稱勁永公司），租賃標的為臺北縣中
    和市○○路十六號十七樓之四，自訴人於該案應得之仲介佣金為新台幣（下同）
    十三萬五千元，該筆款項由英濟公司開立支票給付，由被告丙○○代收，詎被告
    丙○○拒將該紙支票繳回公司，並委由曾為自訴人員工之被告戊○○提示兌現，
    將自訴人之仲介佣金侵吞入己而未交付自訴人，因認被告丙○○、戊○○涉犯刑
    法第三百三十六條第二項之業務侵占罪嫌。
二、按犯罪事實，應依證據認定之，無證據不得推定其犯罪事實。又不能證明被告犯
    罪者，應諭知無罪之判決，刑事訴訟法第一百五十四條、第三百零一條第一項分
    別定有明文。次按，業務上侵占罪之成立，以對於業務上所持有之物，變更其持
    有意思，圖為自己或第三人不法所有為構成要件，倘缺乏不法之意圖，尚難另負
    業務上侵占罪責（參照最高法院四十八年度臺上字第第八Ｏ四號判決意旨），若
    為他人支出款項，未受清償，而拒未交付其以他人代表名義之收款，自係民事關
    係，尚與侵占罪之構成要件不合（參照最高法院七十年臺上字第五二五六號判決
    要旨）。
三、本件訊之被告丙○○、戊○○固坦承曾在自訴人公司服務，以靠行方式使用自訴
    人公司店面，未支薪，以自行接案方式取得佣金百分之七十之報酬，被告丙○○
    復坦承曾於八十九年七月底、八月上旬間某日，收取前揭英濟公司開立之十三萬
    五千元之支票未繳回公司，央請被告戊○○存入其帳戶提示兌現等事實，惟二人
    均堅決否認有何業務侵占犯行，被告丙○○辯稱：仲介成立之款項都是由開發的
    人自己收回來，票收回來後原則上先交給公司，但沒硬性規定，因八十九年六月
    底有一件建一路的仲介案件，原應給介紹人黃明俊成交價百分之零點五，亦即十
    三萬五千二百元之介紹費，有與自訴人代理人（自訴人公司經理）丁○○達成協
    議，但公司實際上只給伊三萬五千元交給介紹人，還差介紹人十萬元，伊有向會
    計及丁○○反應，但丁○○未作表示，嗣後收取英濟公司開立之十三萬五千元支
    票，扣除相關費用後，其中七成係伊的佣金，因公司對上開十萬元未作處理，伊
    本人沒有帳戶，才央請戊○○代收上開支票，伊並未告知戊○○該紙支票係佣金
    之事，亦未使用該筆款項，伊並無業務侵占之犯行等語。被告戊○○則辯稱：被
    告丙○○雖有交付上開支票託伊代收，但伊不知支票由誰開立，亦不知該支票之
    來源，嗣後經由自訴人公司負責人電話中告知，伊才知道上開情事，伊並無業務
    侵占之犯行等語。經查：
（一）被告丙○○確有收受上開英濟公司十三萬五千元支票並存入戊○○帳戶一節，
      業經被告丙○○坦承不諱，並經被告戊○○供明無誤，暨有自訴人提出之支票
      影本一紙在卷可憑，上開事實應堪認定。又被告丙○○雖辯稱：伊並未支領自
      訴人公司之薪資，並非自訴人公司員工云云。惟按，所謂「業務」，係指本於
      社會上之地位所反覆或繼續經營之事務而言，被告丙○○既以房屋租售仲介為
      業務，對外簽訂仲介契約係以自訴人公司為名，有自訴人提出之專任委託契約
      書一件在卷可憑，不論被告丙○○是否有向自訴人支領薪水，其自仲介成立之
      客戶取得之仲介款項，乃係其因業務上之原因所持有之屬於自訴人之財物一節
      ，應無疑義。
（二）再查，證人黃明俊於本院訊問時具結證稱：「我們公司在園區服務中心，...
      若有業主房地要出租或轉售，會找我們，我們原則上會轉給原建設公司，就是
      遠東建設，但有些人會指定不要找遠東建設，... 後來施（丙○○）問我有無
      業主要出售或出租，我就先問所有權人，所有權人同意後再做聯絡，是Ｅ棟十
      二樓，所有權人說最好能銷售，我就把案子介紹給施，讓他們去聯絡。... 施
      當時有答應我說如買賣成交要給我百分之零點五的佣金介紹費，如是承租，就
      依公司規定給介紹費。之後我有聽到施說他們買賣成交，施有約我出去，當
      時有我、施及會計小姐去，施給我一個信封，我當場沒看，回去看是一張三萬
      多的支票」、「這次談的時候，施才說應給我百分之零點五，應是十三萬多」
      等語（參見本院八十九年十月十三日訊問筆錄）。證人孫盛梅（曾任自訴人公
      司會計）於本院訊問時具結證稱：「（問：是否認識黃明俊？）不認識，有見
      過一次，我曾交一張三萬元的票給他。... 一般處理流程，是總佣金如有發票
      ，先扣發票費用，再扣廣告費，再扣送盆栽費用，再扣介紹費，介紹費他們會
      先講，如有特定介紹費，會特別說，如沒有講的話是總佣金的百分之六。...
      我當時以為本件只有一萬元的介紹費，施看到時說錯了不對，還有一筆介紹費
      才對。我就按百分之六（總佣金的百分之六）坐一張三萬多的支票。之後施問
      我有沒有做出來，施說是零點五百分比，因為我已做出來，我去跟莊說，莊說
      沒關係，先照這樣撥，有問題再說」等語（均參見本院八十九年十月十三日訊
      問筆錄），是被告丙○○辯稱：原應給介紹人黃明俊成交價百分之零點五，亦
      即十三萬五千二百元之介紹費，但公司實際上只給伊三萬五千元交給介紹人，
      還差介紹人十萬元一節，應非無稽，堪以採信。
（三）又查，自訴人代理人丁○○於本院訊問時陳稱：「介紹費原則上有固定方式，
      本件原來有答應給百分之零點五，因在合約到期前沒有成交，合約期間我不記
      得，合約期間過後，本件才成交，我問施介紹費怎麼算，他說按公司規定」等
      語（參見本院八十九年十月十三日訊問筆錄），其後則改稱：「我有承諾給介
      紹人黃先生百分之零點五介紹費，是前一個案子，但沒有成交」等語（參見本
      院八十九年十月廿七日審理筆錄），其前後陳述已有不一，姑不論丁○○及被
      告丙○○最後達成合意交付黃明俊之介紹費為何，惟丁○○曾允諾給付成交價
      百分之零點五之介紹費與黃明俊一節，應非無稽。況證人孟醒宇（自訴人公司
      股東）於本院訊問時亦證稱：「後來服務費知道丙○○已收去，我去施現在公
      司找他，二次都是去施現在公司。我第一次去找他口氣不是很好，施當時有說
      介紹費與原本答應的不一樣，我回去後問丁○○要如何處理。雙方因佣金數目
      在爭執」等語（均參見本院八十九年十月十三日訊問筆錄），顯見被告丙○○
      確係因為介紹費究係三萬五千元抑或十三萬五千元，而與自訴人發生爭執，拒
      絕將其所收取英濟公司支票繳回公司，尚難認被告丙○○就該筆款項有何不法
      所有之意圖。
（四）被告丙○○又供稱：「我當時把票交廖（戊○○）時，沒跟她說這票的緣由」
      等語，核與被告戊○○前開辯解相合一致，堪以採信。況且，被告丙○○既因
      就給付介紹人之介紹費用與自訴人公司意見互歧，其拒未交付本件英濟公司開
      立十三萬五千元支票，自係與自訴人間之民事糾紛，難認被告丙○○就開筆款
      項有何不法所有之意圖，其所有自與刑法第三百三十六條第二項業務侵占罪之
      構成要件有別。被告戊○○受被告丙○○之委託，將上開支票存入本人帳戶提
      示兌現，更難認有何業務侵占犯行。
（五）綜上所述，被告丙○○確係因為介紹費究係三萬五千元抑或十三萬五千元，而
      與自訴人發生爭執，拒絕將其所收取英濟公司支票繳回公司，尚難認被告丙○○就該筆款項有何不法所有之意圖。被告丙○○、戊○○之行為實與刑法第三
      百三十六條第二項業務侵占罪之構成要件有悖。本件純屬自訴人與被告丙○○
      、證人黃明俊間之民事糾葛，應循民事途徑解決，尚難遽以侵占罪責相繩。
四、本件被告丙○○、戊○○並無業務侵占之事實已甚明確，被告二人前揭所辯各節
    ，堪足採信。此外，又查無其他積極證據足證被告有何業務侵占犯行，尚不能證
    明其犯罪，爰依法諭知被告無罪之判決。
據上論斷，應依刑事訴訟法第三百四十三條、第三百零一條第一項前段，判決如主文
。
中      華      民      國      八十九      年    十一    月    十      日
                                  臺灣板橋地方法院刑事第三庭
                                          法  官  連育群
右正本證明與原本無異。
如不服本判決，應於判決送達後十日內，向本院提出上訴狀。
                                          書記官  蘇恩慶
中      華      民    國      八十九      年    十一    月    十五    日


司法院資訊處製作；財團法人民間司法改革基金會備份。
